## Aufgaben {-}

Die folgenden Aufgaben sind zur eigenständigen Überprüfung Ihrer Lernleistung gedacht (als Vor- oder Nachbereitung der Vorlesung, oder als Klausurübung) und nicht etwa als Hausaufgabe.

### Aufgabe 1

Bei einer Befragung jedes 500. Studierenden im Matrikel einer privaten Hochschule wurden folgende Angaben zur Haushaltsgröße gemacht:

```
1 4 4 2 3 2 3 5 2 7 2 1 1
```

a) Welches Skalenniveau liegt vor? ([Sitzung 1](#skalenniveaus))
b) Berechnen Sie Modalwert,
c) Median und
d) arithmetisches Mittel der Stichprobe.
e) Berechnen Sie außerdem die Spannweite,
f) den Quartilsabstand,
g) die Varianz und
h) die Standardabweichung der Stichprobe.
i) Zeichnen Sie einen Boxplot der Stichprobenverteilung.

### Aufgabe 2

In Australien betrug die durchnittliche Niederschlagsmenge in den 1970er und 80er Jahren ^[Auszug aus dem Datensatz `bomsoi` in @haseloff]:
\nopagebreak

```{r}
tribble(
  ~Jahr, ~`Niederschlag (mm)`,
  1970,	384.52,
  1971,	493.65,
  1972,	364.65,
  1973,	661.32,
  1974,	785.27,
  1975,	603.45,
  1976,	527.75,
  1977,	471.81,
  1978,	525.65,
  1979,	455.64,
  1980,	433.01,
  1981,	535.12,
  1982,	421.36,
  1983,	499.29,
  1984,	555.21,
  1985,	398.88,
  1986,	391.96,
  1987,	453.41,
  1988,	459.84,
  1989,	483.78
) %>%
  kable() %>%
  kable_styling(full_width = F)
```

a) Welches Skalenniveau liegt vor?  ([Sitzung 1](#skalenniveaus))
b) Legen Sie eine klassierte Häufigkeitstabelle an. Begründen Sie die Wahl der Klassen. ([Sitzung 1](#quantitative-variablen-1))
c) Was ist der Modalwert der klassierten Verteilung?
d) Wie groß ist der Quartilsabstand?
e) Bestimmen Sie das arithmetische Mittel der klassierten Verteilung.
f) Berechnen Sie die Standardabweichung.
g) Zeichnen Sie einen Boxplot für die Verteilung.

### Aufgabe 3


In Wiesbaum soll ein Kulturzentrum entstehen. Zwei leerstehende Industriegebäude -- eine Ziegelei und ein Möbellager -- kommen für eine Umnutzung in Frage. Bei der Entscheidung, welches Gebäude umfunktioniert werden soll, spielt auch eine Rolle, welcher Ort ohnehin schon mehr Fußverkehr aufweist. Für beide Gebäude wurden daher jeweils die Anzahl der Passant\*innen an sechs zufälligen Tagen erfasst:

```{r}
set.seed(1616)
ziegelei <- rnorm(6,80,10)
moebellager <- rnorm(6,70,18)
```

\[\begin{aligned}
\textrm{Ziegelei}:& `paste(ziegelei, coll=`\\
\textrm{Möbellager}: & \quad61 \quad 59 \quad 53 \quad 46 \quad 89 \quad 32 \\
\end{aligned}\]

\medskip

a) Welches Gebäude weist im Durchschnitt die höhere Passant\*innenzahl auf? *(5&nbsp;Punkte)*

b) Vergleichen Sie außerdem die Quartilsabstände der beiden Messreihen. *(5&nbsp;Punkte)*

c) Geben Sie für die Ziegelei (!) den Variationskoeffizienten an. *(5&nbsp;Punkte)*
