## Sitzung 2 {-}

`r naechste("lösung", T)`

#### a)

```{r}
set.seed(4525)
runif(6, 10, 80) %>%
  round() %>%
  lectuR::get_mean() -> mean_a

tribble(
  ~Schritt, ~Lösung,
  "Formel", mean_a$formel,
  "Einsetzen", mean_a$einsetzen,
  "Ergebnis", mean_a$ergebnis
) %>% tabelle(hold = T)
```

#### b)

```{r}
set.seed(4525)
runif(8, -1, 1) %>%
  round(3) %>%
  lectuR::get_mean() -> mean_b

tribble(
  ~Schritt, ~Lösung,
  "Formel", mean_b$formel,
  "Einsetzen", mean_b$einsetzen,
  "Ergebnis", mean_b$ergebnis
) %>% tabelle(hold = T)
```

#### c)

```{r}
set.seed(4525)
runif(10, 600, 1000) %>%
  round(2) %>%
  lectuR::get_mean() -> mean_c
tribble(
  ~Schritt, ~Lösung,
  "Formel", mean_a$formel,
  "Einsetzen", mean_c$einsetzen,
  "Ergebnis", mean_c$ergebnis
) %>% tabelle(hold = T)
```

`r naechste("lösung")`

#### a)

```{r}
set.seed(4525)
runif(6, 10, 80) %>%
  round() -> a
  lectuR::get_var(a) -> var_a
  lectuR::get_sd(a) -> sd_a

tribble(
  ~Schritt, ~Lösung,
  "Varianz: Formel", var_a$formel,
  "Varianz: Einsetzen", var_a$einsetzen,
  "Varianz: Ergebnis", var_a$ergebnis,
  "Standardabweichung: Formel", sd_a$formel,
  "Standardabweichung: Einsetzen", sd_a$einsetzen,
  "Standardabweichung: Ergebnis", sd_a$ergebnis
) %>% tabelle(hold = T)
```

#### b)

```{r}
set.seed(4525)
runif(8, -1, 1) %>%
  round(3) -> b

  lectuR::get_var(b) -> var_b
  lectuR::get_sd(b) -> sd_b

tribble(
  ~Schritt, ~Lösung,
  "Varianz: Formel", var_b$formel,
  "Varianz: Einsetzen", var_b$einsetzen,
  "Varianz: Ergebnis", var_b$ergebnis,
  "Standardabweichung: Formel", sd_b$formel,
  "Standardabweichung: Einsetzen", sd_b$einsetzen,
  "Standardabweichung: Ergebnis", sd_b$ergebnis
) %>% tabelle(hold = T)
```

#### c)

```{r}
set.seed(4525)
runif(10, 600, 1000) %>%
  round(2) -> c
  lectuR::get_var(c) -> var_c
  lectuR::get_sd(c) -> sd_c

tribble(
  ~Schritt, ~Lösung,
  "Varianz: Formel", var_c$formel,
  "Varianz: Einsetzen", var_c$einsetzen,
  "Varianz: Ergebnis", var_c$ergebnis,
  "Standardabweichung: Formel", sd_c$formel,
  "Standardabweichung: Einsetzen", sd_c$einsetzen,
  "Standardabweichung: Ergebnis", sd_c$ergebnis
) %>% tabelle(hold = T)
```


`r naechste("lösung")`

```{r}
xs <- scan("img/2_exercise")
```

#### a)

Die geordnete Liste ist:

```{r}
cat(sort(xs))
```

Für das arithmetische Mittel und die Varianz ist diese Tabelle hilfreich:

```{r}
df <- data.frame(table(xs))
df$xs <- as.numeric(levels(df$xs)[df$xs])
df[, 3] <- df$xs * df$Freq
df[, 4] <- df$xs - mean(xs)
df[, 5] <- (df$xs - mean(xs))^2
df[, 6] <- df$Freq*(df$xs - mean(xs))^2
df[] <- round(df,2)
df[] <- lapply(format(df, decimal.mark=","), as.character)
tabelle(df, hold = T, col.names = c("$x_i$", "$f_i$", "$f_i\\cdot x_i$", "$(x_i-\\bar{x})$", "$(x_i-\\bar{x})^2$", "$f_i\\cdot(x_i-\\bar{x})^2$"))
```

Der häufigste Wert (und damit der Modalwert) ist 2.

Die Stichprobengröße ist ungerade ($n=13$), daher ist der Median: $$x_{(\frac{n+1}{2})} = x_{(7)} = 2$$

Das arithmetische Mittel berechnet sich einfacher mit den Werten aus der Tabelle:

\[\bar{x}={\displaystyle\frac{\sum\limits_{x=1}^nx_i}{n}}=\frac{3+8+6+8+5+6}{13}=\frac{37}{13}\approx2.85\]

#### b)

Die Spannweite ist: $$R=x_{(n)}-x_{(1)}=7-1=6$$

Der Quartilsabstand ist: $$\mathit{IQR}=Q_3-Q_1=4-2=2$$

Für die Varianz bieten sich ebenfalls die Tabellenwerte an: $$s^2=\frac{\sum\limits_{x=1}^n(x_i-\bar{x})^2}{n-1}\approx\frac{10,22+ 2,86+ 0,05+ 2,66+ 4,64+17,25}{13-1}=\frac{37,68}{12}=3.14$$

Schließlich ist die Standardabweichung: $$s=\sqrt{s^2}\approx\sqrt{3,14}\approx1,77$$

#### c)

Da der untere Angelpunkt und der Median zusammenfallen, sieht der Boxplot etwas ungewöhnlich aus:

```{r, fig.height=6}
boxplot(xs)
```

`r naechste("lösung")`

#### a)

Für den Quartilsabstand brauchen wir den Klassendurchschnitt und kumulative Häufigkeiten:


```{r}
lectuR::klassieren(DAAG::fossum$totlngth,
                   "cm",
                   seq(75, 97.5, 2.5)) -> tbbl

tbbl %>%
  select(x, k, f, fkum) %>%
  tabelle(hold = T, col.names = c("$x$", "$k_i$", "$f_i$", "$f_{kum}$"))
```

Bei $n=43$ ist $Q_1=\frac{x_{(11)}+x_{(12)}}{2}$ und $Q_3=\frac{x_{(32)}+x_{(33)}}{2}$.

Aus der Tabelle mit kumulativen Häufigkeiten können wir $Q_1=86{,}25$ und $Q_3=91{,}25$ ablesen.

Der Quartilsabstand beträgt dann

\[\begin{aligned}
\mathit{IQR}&=Q_3-Q_1\\
            &=91{,}25-86{,}25\\
            &=5
\end{aligned}\]

#### b)

Um die Berechnung des arithmetischen Mittels zu vereinfachen berechnen wir den Klassendurchschnitt und Zwischensummen:

```{r}
tbbl %>%
  select(x, k, f, fkum, prod) %>%
  tabelle(hold = T,
          col.names = c("$x$", "$k_i$", "$f_i$",
                        "$f_{kum}$", "$f_i \\cdot k_i$"))
```

Die Summen für das arithmetische Mittel entnehmen wir dann einfach der letzten Spalte:

\[\begin{aligned}
  \bar{x}&=\frac{\sum\limits_{i=1}^nx_i}{n} \\
         &=\frac{76{,}25+ 243{,}75+ 418{,}75+ 603{,}75+1242{,}50+ 821{,}25+ 187{,}50+ 192{,}50}{43} \\
         &=\frac{3786{,}25}{43} \\
         &\approx88{,}05
\end{aligned}\]

#### c)

Für die Varianz erweitern wir die Tabelle:

```{r}
tbbl %>%
  select(x, k, f, diff, diffsq, prodsq) %>%
  tabelle(hold = T, col.names = c("$x_i$", "$k_i$", "$f_i$",
                                  "$(k_i - \\bar{x})$", "$(k_i - \\bar{x})^2$",
                                  "$f_i \\cdot (k_i - \\bar{x})^2$"))
```

Die Varianz beträgt:

\[\begin{aligned}
  s^2&=\frac{\sum\limits_{i=1}^{n}(x_{i}-\bar{x})^2}{n-1} \\
     &=\frac{139{,}24+138{,}72+ 92{,}45+ 22{,}68+  6{,}86+ 92{,}16+ 64{,}98+134{,}48}{43-1}\\
     &=\frac{691{,}57}{42}\\
     &\approx{16{,}47}
\end{aligned}\]

#### d)

Somit beträgt die Standardabweichung 

\[\begin{aligned}
  s&=\sqrt{s^2}\\
   &\approx\sqrt{16{,}47}\\
   &\approx4{,}06
\end{aligned}\]

`r naechste("lösung")`

#### a)

```{r}
set.seed(1616)
ziegelei <- round(rnorm(6,80,10))
moebellager <- round(rnorm(6,70,18))
mean_ziegelei <- get_mean(ziegelei)
mean_moebellager <- get_mean(moebellager, "y")

tribble(
  ~Schritt, ~Lösung,
  "Formel", lectuR::get_mean()$formel,
  "Einsetzen", mean_ziegelei$einsetzen,
  "Ergebnis", mean_ziegelei$ergebnis,
  "Einsetzen", mean_moebellager$einsetzen,
  "Ergebnis", mean_moebellager$ergebnis,
  "Antwortsatz", sprintf("%s weist im Mittel die größere Passant\\*innenzahl auf.",
                         ifelse(mean_moebellager$raw > mean_ziegelei$raw,
                                "Das Möbellager", "Die Ziegelei"))
) %>% tabelle(hold = T)
```

#### b)

```{r}
iqr_ziegellager <- lectuR::get_iqr(ziegelei, T)
iqr_moebellager <- lectuR::get_iqr(moebellager, T, "y")

tribble(
  ~Schritt, ~Lösung,
  "Formel", lectuR::get_iqr()$formel,
  "Einsetzen", iqr_ziegellager$einsetzen,
  "Ergebnis", iqr_ziegellager$ergebnis,
  "Einsetzen", iqr_moebellager$einsetzen,
  "Ergebnis", iqr_moebellager$ergebnis,
  "Antwortsatz", sprintf(
     "%s hat den größeren Quartilsabstand für die Passant\\*innenzahl.",
     ifelse(iqr_moebellager$raw > iqr_ziegellager$raw,
            "Das Möbellager", "Die Ziegelei"))) %>%
  tabelle(hold = T)
```

`r naechste("lösung")`

#### a)

Es gibt eine Hierarchie der Werte (Ordinal-), sinnvolle Abstände (Intervall-) und einen sinnvollen Nullpunkt (Verhältnis-). Deshalb sind die angegebenen Werte als verhältnisskaliert zu verstehen.

#### b)

Klassen könnten z.&nbsp;B. wie in der folgenden Tabelle gewählt werden. Um die Berechnung des arithmetischen Mittels zu vereinfachen berechnen wir gleich den Klassendurchschnitt und Zwischensummen:

```{r}

tribble(
  ~Jahr, ~`Niederschlag (mm)`,
  1970,	384.52,
  1971,	493.65,
  1972,	364.65,
  1973,	661.32,
  1974,	785.27,
  1975,	603.45,
  1976,	527.75,
  1977,	471.81,
  1978,	525.65,
  1979,	455.64,
  1980,	433.01,
  1981,	535.12,
  1982,	421.36,
  1983,	499.29,
  1984,	555.21,
  1985,	398.88,
  1986,	391.96,
  1987,	453.41,
  1988,	459.84,
  1989,	483.78
) -> data

data$`Niederschlag (mm)` %>%
  lectuR::klassieren("mm") -> tbbl

tbbl %>%
  select(x, k, f, fkum, prod) %>%
  tabelle(hold = T, col.names = c("$x$", "$k_i$", "$f_i$", "$f_{kum}$", "$f_i \\cdot k_i$"))
```

#### c)

Der Modalwert der so klassierten Stichprobe ist die Klasse von 400 bis unter 500 mm und kann auch mit dem Klassenmittelwert 450 mm angegeben werden.

#### d)

Bei $n=20$ ist $Q_1=\frac{x_{(5)}+x_{(6)}}{2}$ und $Q_3=\frac{x_{(15)}+x_{(16)}}{2}$.

Aus einer geordneten Liste könnten wir also 

\[\begin{aligned}
Q_1&=\frac{x_{(5)}+x_{(6)}}{2}\\
   &=\frac{421{,}36+433{,}01}{2}\\
   &\approx427{,}19
\end{aligned}\]

und

\[\begin{aligned}
Q_3&=\frac{x_{(15)}+x_{(16)}}{2}\\
   &=\frac{527{,}75+235{,}12}{2}\\
   &\approx531{,}44
\end{aligned}\]

bestimmen.

Wenn uns nur die klassierte Verteilung zur Verfügung steht oder wenn der Datensatz besonders unübersichtlich ist, ist es auch legitim, aus der kumulativen Häufigkeit $Q_1=450$ und $Q_3=550$ für die klassierte Verteilung abzulesen.

Je nachdem beträgt der Quartilsabstand $\mathit{IQR}=Q_3-Q_1$ dann 104,24 oder 100 mm.

#### e)

Die Summen für das arithmetische Mittel entnehmen wir der letzten Spalte der Wertetabelle:

\[\begin{aligned}
  \bar{x}&=\frac{\sum\limits_{i=1}^nx_i}{n} \\
         &=\frac{1400+4050+2200+1300+750}{20} \\
         &=\frac{9700}{20} \\
         &\approx485
\end{aligned}\]

#### f)

Für die Standardabweichung erweitern wir die Tabelle:

```{r}
tbbl %>%
  select(x, k, f, diff, diffsq, prodsq) %>%
  tabelle(hold = T, col.names = c("$x_i$", "$k_i$", "$f_i$", "$(k_i - \\bar{x})$", "$(k_i - \\bar{x})^2$", "$f_i \\cdot (k_i - \\bar{x})^2$"))
```

Die Varianz beträgt:

\[\begin{aligned}
  s^2&=\frac{\sum\limits_{i=1}^{n}(x_{i}-\bar{x})^2}{n-1} \\
     &=\frac{72900+11025+16900+54450+70225}{20-1}\\
     &=\frac{225500}{19}\\
     &\approx{11868{,}42}
\end{aligned}\]

Somit beträgt die Standardabweichung 

\[\begin{aligned}
  s&=\sqrt{s^2}\\
   &\approx\sqrt{11868{,}42}\\
   &\approx108{,}94
\end{aligned}\]

#### g)

Auch der Boxplot lässt sich anhand der klassierten Werte zeichnen:

```{r solve_2_6_g, fig.height=5, fig.width=3, out.width='35%'}
purrr::map2(tbbl$f, tbbl$k, function(f, k){
   rep(k, f)
}) %>%
  unlist() %>%
  tibble(y = .) %>%
  ggplot(aes(y=y)) +
    stat_boxplot(geom = 'errorbar', width=0.5) +
    geom_boxplot(fill = mustard_yellow) +
    scale_x_continuous(limits = c(-0.6,0.4), breaks = NULL) +
    scale_y_continuous(NULL) +
    theme_goethe() +
    theme(axis.line = element_blank(),
          panel.border = element_rect(color = "black",
                                      fill = NA,
                                      size = 1))
```
