## Sitzung 3 {-}

### Aufgabe 1

#### a)

Zunächst brauchen wir das arithmetische Mittel:

```{r}
set.seed(2220)
rnorm(9, -20, 8) %>%
  round(2) -> data
m <- get_mean(data)

tribble(
  ~Schritt, ~Musterlösung, ~Punkte, ~Implizit,
  "Formel", m$formel, 0, F,
  "Einsetzen", m$einsetzen, 0, F,
  "Ergebnis", m$ergebnis, 0, F
) %>% lectuR::solution_table(meta = F)
```

Und die Standardabweichung:

```{r}
s <- get_sd(data)

tribble(
  ~Schritt, ~Musterlösung, ~Punkte, ~Implizit,
  "Formel", s$formel, 0, F,
  "Einsetzen", s$einsetzen, 0, F,
  "Ergebnis", s$ergebnis, 0, F
) %>% lectuR::solution_table(meta = F)
```

Dann lässt sich die Formel bestimmen:

```{r}
z <- get_z_trans(sd = s$raw, mean = m$raw)

tribble(
  ~Schritt, ~Musterlösung, ~Punkte, ~Implizit,
  "Formel", z$formel, 0, F,
  "Einsetzen", z$general, 0, F,
) %>% lectuR::solution_table(meta = F)
```

Und schließlich die einzelnen Werte berechnen. Hier sind die Berechnungen zum Prüfen ausformuliert, das wird in der Klausur nicht für jeden Wert erwartet.

```{r}
map2(data, seq_along(data), function(x, i) {
  get_z_trans(sd = s$raw, mean = m$raw, x=x, symbol=i)
}) -> calc

tibble(
  `$x_i$` = data,
  Berechnung = map_chr(calc, "quick")
) %>%
tabelle(full_width = F)
```

#### b)

```{r}
set.seed(2220)
runif(12, -4, 4) %>%
  round(2) -> data

m <- 221.54

sd <- get_sd(variance = 13.02)
rz <- get_z_trans(mean = m, sd = sd$raw)
```

Zunächst die Standardabweichung:

```{r}
tribble(
  ~Schritt, ~Musterlösung, ~Punkte, ~Implizit,
  "Formel", sd$formel, 0, F,
  "Einsetzen", sd$einsetzen, 0, F,
  "Ergebnis", sd$ergebnis, 0, F,
) %>% lectuR::solution_table(meta = F)
```

Dann die Formel:

```{r}
tribble(
  ~Schritt, ~Musterlösung, ~Punkte, ~Implizit,
  "Formel", get_z_trans()$formel, 0, F,
  "Umformen", rz$formel, 0, F,
  "Einsetzen", rz$general_reverse, 0, F,
) %>% lectuR::solution_table(meta = F)
```

Schließlich die einzelnen Werte:

```{r}
map2(data, seq_along(data), function(z, i) {
  get_z_trans(sd = sd$raw, mean = m, z = z, symbol = i)
}) -> calc

tibble(
  `$z_i$` = data,
  Berechnung = map_chr(calc, "quick_reverse")
) %>%
tabelle(full_width = F)
```

### Aufgabe 2

```{r}
mu <- 32.2
sigma <- 4.4
```

#### a) 

Zunächst geht es darum, die $x$-Werte in $z$-Werte zu transformieren.

```{r}
set.seed(9444)
runif(6, 10, 50) %>%
  round(2) -> xs

z <- get_z_trans(mean = mu, sd = sigma, pop = T)
tribble(
  ~Schritt, ~Lösung,
  "Formel", z$formel,
  "Einsetzen", z$general
) %>% tabelle(align = "lc")
```

Durch einsetzen ergeben sich die folgenden Werte. (So ausführlich muss es in der Klausur nicht sein.)

```{r}
map2(xs, seq_along(xs), function(x, i) {
  get_z_trans(sd = sigma, mean = mu, x = x, symbol = i, pop = T)
}) -> calc

tibble(
  `$x_i$` = xs,
  Berechnung = map_chr(calc, "quick")
) %>%
tabelle(full_width = F)
```



#### b)

```{r}
c(0.05,  0.1,  5,  13,  50,  90,  99,  99.99) %>%
  `/`(100) -> ps

```

Es wurde nach Überschreitungswerten gefragt. In der Tabelle für die Normalverteilung

Anhand der Tabelle für die Normalverteilung können diesen 


#### c)

In welchem Bereich liegen die mittleren 95% der Werte?

d) Wie wahrscheinlich ist es, dass ein Wert zwischen 30 und 40 liegt?

### Aufgabe 3

#### a)

Siehe b)

#### b)

Die Dichtefunktion mit kritischem Wert sollte in etwa so aussehen:

```{r}
ggplot(data.frame(x = c(2.32, 15.7)), aes(x)) +
    stat_function(fun = function(x) {dnorm(x, 9.01, 2.23)}) +
    geom_vline(xintercept = 10,
               color = goethe_blue,
               linetype = "dashed") +
  scale_y_continuous(expand=c(0,0), breaks=NULL) +
  scale_x_continuous() +
  annotate(geom="blank", x=9.01, y=dnorm(9.01,9.01,2.23)*1.05) +
  xlab("Höchstwasserstand in m") +
  ylab(NULL) +
  theme_goethe()
```

#### c)

$$z_p=\frac{x_p- \mu}{\sigma} = \frac{10-9,01}{2,23}\approx0,44$$

#### d)

$$p=P(z<z_p)\approx P(z<0,44)\approx0,6700$$

Die Wahrscheinlichkeit, dass der Deich unbeschädigt bleibt, beträgt 67%.

### Aufgabe 4

#### a)

Die Übertretungswahrscheinlichkeit beträgt:

$$P(z>z_p) = 1- P(z<z_p) \approx 1-0,6700 = 0,3300 = 33\% $$

#### b)

Für $x_p=12$ ergibt sich:

$$ z_p=\frac{x_p- \mu}{\sigma} = \frac{12-9,01}{2,23}\approx1,34 $$

Und für die Übertretungswahrscheinlichkeit:

$$P(z>z_p) = 1- P(z<z_p) \approx 1-0,9099 = 0,0901= 9,01\% $$

#### c)

Wir kennen $P(x < 12)\approx0,9099$ aus Aufgabe 2 b) und $P(x<10)\approx0,6700$ aus Aufgabe 1 d). Also rechnen wir:

$$P(10<x<12) = P(x<12) - P(x<10) \approx 0,9099 - 0,6700 = 0,2399$$

#### d)

Für die Obergrenze soll gelten: $P(x<x_o) = 0,9$. Der Tabelle entnehmen wir $z_o \approx 1,28$. Entsprechend ist $z_u\approx-1,28$.

Die Umkehrung der $z$-Transformation ergibt:

$$\begin{aligned}
x_o&=z_o\cdot\sigma + \mu\approx1,28\cdot2,23 +9,01\approx11,86\\
x_u&=z_u\cdot\sigma + \mu\approx-1,28\cdot2.23 +9.01\approx6,16
\end{aligned}$$

Die mittleren 80% der Werte liegen also zwichen 6,16 und 11,86&nbsp;m.

### Aufgabe 5

#### a)

$$p=P(x<x_p)=1-P(x>x_p)=1-\frac{1}{200}=1-0,005=0,995$$

#### b)

$$z_{99,5\%}\approx2,58$$

#### c)

$$x_{99,5\%}=z_{99,5\%}\cdot\sigma + \mu\approx2,58\cdot2,23+9,01\approx14,76$$

Der neue Deich muss 14,76&nbsp;m hoch sein.

### Aufgabe 6

#### a)

- $z_p=1$ und $P(z<1)\approx84,13\%$, also $P(z>1)\approx15,87\%$

#### b)

- $z_p=-2$ und $P(z<-2) = 1-P(z<2) \approx 1-0,9772 = 0,0228$
- Es kann also 2,28 Mal in 100 Jahren (oder: in etwa 2 von 100 Jahren, in weniger als 3 von 100 Jahren) mit weniger als 200&nbsp;mm Regen gerechnet werden.

#### c)

- $z_u=-2$ und $P(z<z_u)\approx 0,0228$ (siehe b)
- $z_o=\frac{x_o- \mu}{\sigma}=\frac{550-400}{100}=1,5$ und $P(z<z_o) \approx 0,9332$
- $P(200 < x < 550) = P(x < 550) - P(x<200) \approx 91,04\%$

#### d)

- Gesucht ist $x_p$, für das gilt: $P(x>x_p) = \frac{2}{100}=0,02$
- Daraus folgt: $P(x<x_p) = 0,98$ und $z_p\approx2,05$
- $x_p = 605$

#### e)

- $z_{12,5\%}\approx -1,15$ und $z_{87,5\%}= 1,15$
- Die mittleren 75% liegen zwischen $x_u=285$ und $x_o=515$ mm.

### Aufgabe 7

**Für die Ziegelei:**

```{r}
var_ziegelei <- lectuR::get_var(alt=T, ziegelei)
sd_ziegelei <- lectuR::get_sd(alt=T, ziegelei)
tribble(
  ~Schritt, ~Musterlösung, ~Punkte, ~Implizit,
  "Varianz: Formel", lectuR::get_var()$formel, 0.5, F,
  "Varianz: Einsetzen", var_ziegelei$einsetzen, 0.5, T,
  "Varianz: Ergebnis", var_ziegelei$ergebnis, 0.5, T,
  "Standardabweichung: Formel", lectuR::get_sd()$formel, 0.5, T,
  "Standardabweichung: Ergebnis", sd_ziegelei$ergebnis, 1, T,
  "Variationskoeffizient: Formel",  "$v=\\frac{s}{|\\bar{x}|}\\cdot100\\%\\quad$", 0.5, F,
  "Variationskoeffizient: Einsetzen", "$v\\approx\\frac{11,54}{74,67}\\cdot100\\%\\quad$", 0.5, F,
  "Variationskoeffizient: Ergebnis", sprintf(
    "$v \\approx %s\\%%$",
    lectuR::fmt(sd_ziegelei$raw / mean_ziegelei$raw * 100)), 1, F
) %>% lectuR::solution_table(meta = F)
```

**Für das Möbellager:**

```{r}
var_moebellager <- lectuR::get_var(moebellager, alt=T, symbol="y")
sd_moebellager <- lectuR::get_sd(moebellager, alt=T, symbol="y")
tribble(
  ~Schritt, ~Musterlösung, ~Punkte, ~Implizit,
  "Varianz: Formel", lectuR::get_var()$formel, 0.5, F,
  "Varianz: Einsetzen", var_moebellager$einsetzen, 0.5, T,
  "Varianz: Ergebnis", var_moebellager$ergebnis, 0.5, T,
  "Standardabweichung: Formel", sd_moebellager$formel, 0.5, T,
  "Standardabweichung: Ergebnis", sd_moebellager$ergebnis, 1, T,
  "Variationskoeffizient: Formel",  "$v=\\frac{s}{|\\bar{x}|}\\cdot100\\%\\quad$", 0.5, F,
  "Variationskoeffizient: Einsetzen", "$v\\approx\\frac{11,54}{74,67}\\cdot100\\%\\quad$", 0.5, F,
  "Variationskoeffizient: Ergebnis", sprintf("$v \\approx %s\\%%$",
                                             lectuR::fmt(sd_moebellager$raw/mean_moebellager$raw*100)), 1, F
) %>% lectuR::solution_table(meta = F)
```
