## Sitzung 3 {-}

`r naechste("lösung", T)`

#### a)

Zunächst brauchen wir das arithmetische Mittel:

```{r}
m <- get_mean(ex_3_1_a)

tribble(
  ~Schritt, ~Musterlösung, ~Punkte, ~Implizit,
  "Formel", m$formel, 0, F,
  "Einsetzen", m$einsetzen, 0, F,
  "Ergebnis", m$ergebnis, 0, F
) %>% lectuR::solution_table(meta = F)
```

Und die Standardabweichung:

```{r}
s <- get_sd(ex_3_1_a)

tribble(
  ~Schritt, ~Musterlösung, ~Punkte, ~Implizit,
  "Formel", s$formel, 0, F,
  "Einsetzen", s$einsetzen, 0, F,
  "Ergebnis", s$ergebnis, 0, F
) %>% lectuR::solution_table(meta = F)
```

Dann lässt sich die Formel bestimmen:

```{r}
z <- get_z_trans(sd = s$raw, mean = m$raw)

tribble(
  ~Schritt, ~Musterlösung, ~Punkte, ~Implizit,
  "Formel", z$formel, 0, F,
  "Einsetzen", z$general, 0, F,
) %>% lectuR::solution_table(meta = F)
```

Und schließlich die einzelnen Werte berechnen. Hier sind die Berechnungen zum Prüfen ausformuliert, das wird in der Klausur nicht für jeden Wert erwartet.

```{r}
map2(ex_3_1_a, seq_along(ex_3_1_a), function(x, i) {
  get_z_trans(sd = s$raw, mean = m$raw, x = x, symbol = i)
}) -> calc

tibble(
  `$x_i$` = ex_3_1_a,
  Berechnung = map_chr(calc, "quick")
) %>%
tabelle(full_width = F, escape = F)
```

#### b)

```{r}
m <- 221.54

sd <- get_sd(variance = 13.02)
rz <- get_z_trans(mean = m, sd = sd$raw)
```

Zunächst die Standardabweichung:

```{r}
tribble(
  ~Schritt, ~Musterlösung, ~Punkte, ~Implizit,
  "Formel", sd$formel, 0, F,
  "Einsetzen", sd$einsetzen, 0, F,
  "Ergebnis", sd$ergebnis, 0, F,
) %>% lectuR::solution_table(meta = F)
```

Dann die Formel:

```{r}
tribble(
  ~Schritt, ~Musterlösung, ~Punkte, ~Implizit,
  "Formel", get_z_trans()$formel, 0, F,
  "Umformen", rz$formel, 0, F,
  "Einsetzen", rz$general_reverse, 0, F,
) %>% lectuR::solution_table(meta = F)
```

Schließlich die einzelnen Werte:

```{r}
map2(ex_3_1_b, seq_along(ex_3_1_b), function(z, i) {
  get_z_trans(sd = sd$raw, mean = m, z = z, symbol = i)
}) -> calc

tibble(
  `$z_i$` = ex_3_1_b,
  Berechnung = map_chr(calc, "quick_reverse")
) %>%
tabelle(full_width = F, escape = F)
```

`r naechste("lösung")`

```{r}
mu <- 32.2
sigmasq <- 19.36
```

#### a) 

$\sigma$ lässt sich berechnen durch:

```{r}
sigma <- get_sd(var = sigmasq, pop = T)
tribble(
  ~Schritt, ~Lösung,
  "Formel", sigma$formel,
  "Einsetzen", sigma$einsetzen,
  "Lösung", sigma$ergebnis
) %>%
tabelle(escape = F)
```

Dann geht es zunächst darum, die $x$-Werte in $z$-Werte zu transformieren:

```{r}
xs <- ex_3_2_a
z <- get_z_trans(mean = mu, sd = sigma$raw, pop = T)
tribble(
  ~Schritt, ~Lösung,
  "Formel", z$formel,
  "Einsetzen", z$general
) %>% tabelle(align = "lc", escape = F)
```

Durch Einsetzen ergeben sich die folgenden Werte. (So ausführlich muss es in der Klausur nicht sein.)

```{r}
map2(xs, seq_along(xs), function(x, i) {
  get_z_trans(sd = sigma$raw, mean = mu, x = x, symbol = i, pop = T)
}) -> calc

tibble(
  `$x_i$` = xs,
  Berechnung = map_chr(calc, "quick")
) %>%
tabelle(full_width = F, align = "rc", escape = F)
```

Für die positiven $z$-Werte können die Unterschreitungs&shy;wahrscheinlichkeiten direkt in der Wertetabelle nachgeschaut werden. Für negative $z$-Werte gilt die Formel:

\[ P(z\leq -z_p) = 1-P(z \leq z_p) \]

Die Unterschreitungswerte ergeben:

```{r}
map(calc, "raw") %>%
  map(get_p_under) -> ps

tibble(
   `$x_i$` = xs,
   `$z_i$` = map(calc, "raw"),
   Formel = ifelse(map(ps, ~ is.null(.$umformen)),
                   map(ps, "formel"),
                   map(ps, "umformen")),
   Ergebnis = map(ps, "ergebnis"),
   `In Prozent` = map(ps, ~ sprintf("%s%s",
                                    round(.$raw * 100, 2),
                                    percent()))
) %>% tabelle(escape = F)
```

#### b)

```{r}
ex_3_2_b -> ps
```

Es handelt sich um Überschreitungs&shy;wahrscheinlichkeiten, aber aus der Tabelle lassen sich nur Unterschreitungswerte ablesen. Weil die Normalverteilung symmetrisch ist, gilt aber:

\[ P(x>x_p)=1-P(x\leq x_p)\]

So lässt sich jeweils sagen:

```{r}

(1 - ps) %>%
map2(seq_along(ps), get_z_under) %>%
map(function(x) {
  if (is.null(x$umformen)) {
    x$umformen <- x$formel
    x$einsetzen <- ""
  }
  return(x)
}) -> calc

tibble(
  `Überschr. $p_{i}$` = ps,
  `Unterschr. $(1-p_{1})$` = 1 - ps,
  Berechnung = map(calc, "umformen"),
  `....` = map(calc, "einsetzen"),
  Ergebnis = map(calc, "ergebnis")
) %>% tabelle(escape = F)
```

Für die Rücktransformation gilt die Formel:

```{r}
sprintf("$%s$", get_z_trans(z = 0, mean = mu, sd = sigma$raw, pop = T)$formel) %>%
  knitr::asis_output()
```

```{r}
map(calc, "raw") %>%
  map2(seq_along(ps), ~ get_z_trans(z = .x, mean = mu, sd = sigma$raw, symbol = .y)) -> calcz

tibble(
  `$z_i$` = map(calc, "raw"),
  Einsetzen = map(calcz, "einsetzen"),
  `$x_i$` = map(calcz, "ergebnis")
) %>% tabelle(escape = F)
```

#### c)

Die mittleren 95% der Werte liegen zwischen einem unteren Wert $x_{2{,}5\%}$ (der zu 2,5% unterschritten wird) und einem oberen Wert $x_{97{,}5\%}$ (der zu 2,5% überschritten wird).

Der obere $z$-Wert lässt sich leicht finden: $z_{97{,}5\%} \approx 1{,}96$

Durch Symmetrie wissen wir dann auch, dass: $z_{2{,}5\%} \approx -1{,}96$

Nun noch rückwärts transformieren:

```{r}
ober <- get_z_trans(z = 1.96, mean = mu, sd = sigma$raw, pop = T, symbol = "o")
unter <- get_z_trans(z = -1.96, mean = mu, sd = sigma$raw, pop = T, symbol = "u")
tribble(
  ~Schritt, ~Lösung,
  "Formel", get_z_trans(z = 1.96, mean = mu, sd = sigma$raw, pop = T)$formel,
  "Untergrenze: Einsetzen", unter$einsetzen,
  "Untergrenze: Ergebnis",  unter$ergebnis,
  "Obergrenze: Einsetzen",  ober$einsetzen,
  "Obergrenze: Ergebnis",   ober$ergebnis,
  "Antwortsatz",            "Die mittleren 95 Prozent der Werte liegen zwischen %s und %s." %>% sprintf(unter$raw, ober$raw)
) %>% tabelle(escape = F)
```

#### d) 

Es ist immer einfacher, mit Unterschreitungs&shy;wahrscheinlichkeiten zu arbeiten. Zwischen 30 und 40 heißt auch: unter 40, aber nicht unter 30. Formal sieht das so aus:

$$P(30 < x \leq 40) = P(x \leq 40) - P(x \leq 30)$$

Diese Unterschreitungs&shy;wahrscheinlichkeiten bestimmen wir wieder über die $z$-Transformation:

```{r}
zunter <- get_z_trans(x = 30, mean = mu, sd = sigma$raw, pop = T, symbol = "u")
zober  <- get_z_trans(x = 40, mean = mu, sd = sigma$raw, pop = T, symbol = "o")
punter <- get_p_under(zunter$raw)
pober  <- get_p_under(zober$raw)
tribble(
  ~Schritt, ~Lösung,
  "Formel", get_z_trans(pop = T)$formel,
  "Untergrenze: $z$-Wert", zunter$quick,
  "Untergrenze: Unterschr.", punter$ergebnis,
  "Obergrenze: $z$-Wert", zober$quick,
  "Obergrenze: Unterschr.", pober$ergebnis,
  "Intervall", sprintf("$P(30 < x \\leq 40) = P(x \\leq 40) - P(x \\leq 30)$"),
  "Intervall einsetzen", sprintf("$P(30 < x \\leq 40) \\approx P(z \\leq %s) - P(z \\leq %s)$",
                                 pober$fmt, punter$fmt),
  "Intervall Ergebnis", sprintf("$P(30 < x \\leq 40) \\approx %s$",
                                fmt(pober$raw - punter$raw, 4)),
  "Antwortsatz", sprintf(
    "Ein zufälliger Wert der Verteilung liegt mit %s-prozentiger Wahrscheinlichkeit zwischen 30 und 40.",
    round((pober$raw - punter$raw) * 100, 2)
  )
) %>% tabelle(escape = F)
```

`r naechste("lösung")`

#### a)

Siehe b)

#### b)

Die Dichtefunktion mit kritischem Wert sollte in etwa so aussehen:

```{r}
ggplot(data.frame(x = c(2.32, 15.7)), aes(x)) +
    stat_function(fun = function(x) {dnorm(x, 9.01, 2.23)}) +
    geom_vline(xintercept = 10,
               color = goethe_blue,
               linetype = "dashed") +
  scale_y_continuous(expand=c(0,0), breaks=NULL) +
  scale_x_continuous() +
  annotate(geom="blank", x=9.01, y=dnorm(9.01,9.01,2.23)*1.05) +
  xlab("Höchstwasserstand in m") +
  ylab(NULL) +
  theme_goethe()
```

#### c)

$$z_p=\frac{x_p- \mu}{\sigma} = \frac{10-9,01}{2,23}\approx0,44$$

#### d)

$$p=P(z<z_p)\approx P(z<0,44)\approx0,6700$$

Die Wahrscheinlichkeit, dass der Deich unbeschädigt bleibt, beträgt 67%.

`r naechste("lösung")`

#### a)

Die Übertretungswahrscheinlichkeit beträgt:

$$P(z>z_p) = 1- P(z<z_p) \approx 1-0,6700 = 0,3300 = 33\% $$

#### b)

Für $x_p=12$ ergibt sich:

$$ z_p=\frac{x_p- \mu}{\sigma} = \frac{12-9,01}{2,23}\approx1,34 $$

Und für die Übertretungswahrscheinlichkeit:

$$P(z>z_p) = 1- P(z<z_p) \approx 1-0,9099 = 0,0901= 9,01\% $$

#### c)

Wir kennen $P(x < 12)\approx0,9099$ aus Aufgabe 2 b) und $P(x<10)\approx0,6700$ aus Aufgabe 1 d). Also rechnen wir:

$$P(10<x<12) = P(x<12) - P(x<10) \approx 0,9099 - 0,6700 = 0,2399$$

#### d)

Für die Obergrenze soll gelten: $P(x<x_o) = 0,9$. Der Tabelle entnehmen wir $z_o \approx 1,28$. Entsprechend ist $z_u\approx-1,28$.

Die Umkehrung der $z$-Transformation ergibt:

$$\begin{aligned}
x_o&=z_o\cdot\sigma + \mu\approx1,28\cdot2,23 +9,01\approx11,86\\
x_u&=z_u\cdot\sigma + \mu\approx-1,28\cdot2.23 +9.01\approx6,16
\end{aligned}$$

Die mittleren 80% der Werte liegen also zwichen 6,16 und 11,86&nbsp;m.

`r naechste("lösung")`

#### a)

$$p=P(x<x_p)=1-P(x>x_p)=1-\frac{1}{200}=1-0,005=0,995$$

#### b)

$$z_{99,5\%}\approx2,58$$

#### c)

$$x_{99,5\%}=z_{99,5\%}\cdot\sigma + \mu\approx2,58\cdot2,23+9,01\approx14,76$$

Der neue Deich muss 14,76&nbsp;m hoch sein.

`r naechste("lösung")`

#### a)

- $z_p=1$ und $P(z<1)\approx84,13\%$, also $P(z>1)\approx15,87\%$

#### b)

- $z_p=-2$ und $P(z<-2) = 1-P(z<2) \approx 1-0,9772 = 0,0228$
- Es kann also 2,28 Mal in 100 Jahren (oder: in etwa 2 von 100 Jahren, in weniger als 3 von 100 Jahren) mit weniger als 200&nbsp;mm Regen gerechnet werden.

#### c)

- $z_u=-2$ und $P(z<z_u)\approx 0,0228$ (siehe b)
- $z_o=\frac{x_o- \mu}{\sigma}=\frac{550-400}{100}=1,5$ und $P(z<z_o) \approx 0,9332$
- $P(200 < x < 550) = P(x < 550) - P(x<200) \approx 91,04\%$

#### d)

- Gesucht ist $x_p$, für das gilt: $P(x>x_p) = \frac{2}{100}=0,02$
- Daraus folgt: $P(x<x_p) = 0,98$ und $z_p\approx2,05$
- $x_p = 605$

#### e)

- $z_{12,5\%}\approx -1,15$ und $z_{87,5\%}= 1,15$
- Die mittleren 75% liegen zwischen $x_u=285$ und $x_o=515$ mm.

`r naechste("lösung")`

**Für die Ziegelei:**

```{r}
var_ziegelei <- lectuR::get_var(alt=T, ziegelei)
sd_ziegelei <- lectuR::get_sd(alt=T, ziegelei)
tribble(
  ~Schritt, ~Musterlösung, ~Punkte, ~Implizit,
  "Varianz: Formel", lectuR::get_var()$formel, 0.5, F,
  "Varianz: Einsetzen", var_ziegelei$einsetzen, 0.5, T,
  "Varianz: Ergebnis", var_ziegelei$ergebnis, 0.5, T,
  "Standardabweichung: Formel", lectuR::get_sd()$formel, 0.5, T,
  "Standardabweichung: Ergebnis", sd_ziegelei$ergebnis, 1, T,
  "Variationskoeffizient: Formel",  "$v=\\frac{s}{|\\bar{x}|}\\cdot100\\%\\quad$", 0.5, F,
  "Variationskoeffizient: Einsetzen", sprintf(
     "$v\\approx\\frac{%s}{%s}\\cdot100\\%%$",
     fmt(sd_ziegelei$raw), fmt(mean_ziegelei$raw)
  ), 0.5, F,
  "Variationskoeffizient: Ergebnis", sprintf(
    "$v \\approx %s\\%%$",
    lectuR::fmt(sd_ziegelei$raw / mean_ziegelei$raw * 100)), 1, F
) %>% lectuR::solution_table(meta = F)
```

**Für das Möbellager:**

```{r}
var_moebellager <- lectuR::get_var(moebellager, alt=T, symbol="y")
sd_moebellager <- lectuR::get_sd(moebellager, alt=T, symbol="y")
tribble(
  ~Schritt, ~Musterlösung, ~Punkte, ~Implizit,
  "Varianz: Formel", lectuR::get_var()$formel, 0.5, F,
  "Varianz: Einsetzen", var_moebellager$einsetzen, 0.5, T,
  "Varianz: Ergebnis", var_moebellager$ergebnis, 0.5, T,
  "Standardabweichung: Formel", sd_moebellager$formel, 0.5, T,
  "Standardabweichung: Ergebnis", sd_moebellager$ergebnis, 1, T,
  "Variationskoeffizient: Formel",  "$v=\\frac{s}{|\\bar{x}|}\\cdot100\\%$", 0.5, F,
  "Variationskoeffizient: Einsetzen", sprintf(
     "$v\\approx\\frac{%s}{%s}\\cdot100\\%%$",
     fmt(sd_moebellager$raw), fmt(mean_moebellager$raw)
  ), 0.5, F,
  "Variationskoeffizient: Ergebnis", sprintf("$v \\approx %s\\%%$",
                                             lectuR::fmt(sd_moebellager$raw/mean_moebellager$raw*100)), 1, F
) %>% lectuR::solution_table(meta = F)
```
