## Sitzung 6 {-}

`r naechste("lösung", T)`

a) 0,13
a) 3,23
a) 3,14
a) 6,00
a) 3,29
a) 0,20
a) 0,05
a) 0,72
a) 4,35
a) 1,78

`r naechste("lösung") #2`

a) Es geht um den Vergleich der Varianzen von zwei Stichproben, deshalb $F$-Test.
b) Ungerichtete Alternativhypothese:

    \[\begin{aligned}
    H_0: \sigma^2_1 = \sigma^2_2\\[5pt]
    H_1: \sigma^2_1 \neq \sigma^2_2
    \end{aligned}\]

c) Ein Signifikanzniveau von $\alpha=0{,}1$ bedeutet, dass wir die Nullhypothese genau dann verwerfen, wenn das empirische Ergebnis unter Annahme der Nullhypothese eine Wahrscheinlichkeit von 10% oder weniger hat.

d) Bei ungerichteter Hypothese:

    \[\begin{aligned}
    F &\leq F_{4;6;5\%}\quad \textrm{und} \quad F\geq F_{4;6;95\%}\\[4pt]
    F &\leq 0{,}16 \quad \textrm{und} \quad F\geq 4{,}53
    \end{aligned}\]

`r naechste("lösung") #3`

a) Die Varianzen lauten:

    \[\begin{aligned}
    s^2_1= 1{,}967\\
    s^2_2\approx 0{,}123
    \end{aligned}\]

    $F$ berechnet sich durch:

    \[\begin{aligned}
    F&=\frac{s^2_1}{s^2_2}\\[6pt]
    &\approx\frac{1{,}967}{0{,}123}\\[4pt]
    &\approx15{,}992
    \end{aligned}\]

b) Der kritische Wert wurde deutlich übertroffen. Ein Unterschied in der Streuung der Wassertemperaturen konnte nachgewiesen werden ($\alpha=0{,}1$).

`r naechste("lösung") #4`

a) Es geht um den Vergleich von Mittelwerten von zwei Stichproben, also ist der 2-Stichproben-$t$-Test angedacht.

    Die Normalverteilung des Merkmals „durchschnittliche Antwortzeit“ ist nicht gesichert, (aber auch nicht ganz abwegig).

    Ein weiteres Problem stellt die Bedingung der reinen Zufallsstichprobe dar, was hier allerdings auch nur sehr schwer zu konstruieren wäre (also zufällig ausgewählte Proband\*innen aus *allen* WhatsApp-Nutzer\*innen im relevanten Alter).

    Schließlich ist die Voraussetzung $\sigma^2_1=\sigma^2_2$ nicht unbedingt gegeben. Bei sehr unterschiedlichen Varianzen der Stichproben sollte daher der Test abgebrochen werden.

b) Wenn Nutzer\*innen ohne Benachtigungsfunktion die Population $x_1$ darstellen und jene mit $x_2$, dann lauten die Hypothesen:

    \[\begin{aligned}
    H_0: \mu_1=\mu_2\\
    H_1: \mu_1 > \mu_2
    \end{aligned}\]

c) Freiheitsgrade:

    \[\begin{aligned}
    \mathit{fg}&=2\cdot n-2\\
    &=2\cdot 6-2\\
    &=10
    \end{aligned}\] 

    Kritischer Wert:

    \[\begin{aligned}
    t &\geq t_{10;95\%}\\
    t &\geq 1{,}812
    \end{aligned}\]

`r naechste("lösung") #5`

a) Zunächst die Mittelwerte und Varianzen:

    \[\begin{aligned}
    \bar{x}_1 =27{,}05 \quad &s^2_1\approx165{,}16\\
    \bar{x}_2 \approx22{,}18 \quad &s^2_2\approx107{,}77
    \end{aligned}\]

    Dabei fällt auf, dass die Varianzen gar nicht so unterschiedlich sind (was ja beim 2-Stichproben-$t$-Test vorausgesetzt ist. In der Praxis sollte dies aber noch mit einem $F$-Test abgesichert werden.

b) Durch Einsetzen in die Formel für $t$ ergibt sich:

    \[\begin{aligned}
    t&=\frac{\bar{x}_1-\bar{x}_2}{\sqrt{\frac{s^2_1+s^2_2}{n}}}\\[8pt]
    &\approx\frac{27{,}05-22{,}18}{\sqrt{\frac{165{,}16+107{,}77}{6}}}\\[5pt]
    &\approx0{,}722
    \end{aligned}\]

c) Der kritische Wert (1,812) wurde nicht überschritten. Die Nullhypothese muss beibehalten werden. Dass jugendliche Nutzer\*innen mit Benachrichtigungsfunktion schneller antworten, konnte in dieser Untersuchung nicht belegt werden ($\alpha=0{,}05$).

`r naechste("lösung") #6`

```{r}
tibble(
  esselrode = c(17,15,16,22,17,21),
  albwald = c(23,17,13,20,19,19)
) -> data
var_esselrode <- get_var(data$esselrode, T, "1")
var_albwald <- get_var(data$albwald, T, "2")
f <- get_f(list(data$esselrode, data$albwald),
           alpha = 0.1,
           mode = "ungerichtet")
tribble(
  ~Schritt, ~Lösung,
  "Test wählen", f$wählen,
  "Nullhypothese", f$nullhypothese,
  "Alternativhypothese", f$alternativhypothese,
  "Signifikanzniveau entscheiden", f$signifikanz,
  "Freiheitsgrade 1", f$df1,
  "Freiheitsgrade 2", f$df2,
  "Ablehnungsbereich: Formel", f$ablehnungsbereich$formel,
  "Ablehnungsbereich: Einsetzen", f$ablehnungsbereich$einsetzen,
  "Ablehnungsbereich: Ergebnis", f$ablehnungsbereich$ergebnis,
  "Varianzen: Formel", get_var()$formel,
  "Varianzen: Esselrode", var_esselrode$einsetzen,
  "Varianzen: Esselrode", var_esselrode$ergebnis,
  "Varianzen: Albwald", var_albwald$einsetzen,
  "Varianzen: Albwald", var_albwald$ergebnis,
  "Prüfgröße: Formel", f$formel,
  "Prüfgröße: Einsetzen", f$einsetzen,
  "Prüfgröße: Ergebnis", f$ergebnis,
  "Interpretieren", f$interpretieren$ablehnungsbereich,
  "Interpretieren", f$interpretieren$hypothese,
  "Interpretieren", ifelse(f$test,
                           "Die Vermutung konnte bestätigt werden: Die Storchpopulationen weichen signifikant voneinander ab $(\\alpha=0{,}01)$.",
                           "Die Vermutung konnte nicht bestätigt werden: Die Storchpopulationen weichen nicht signifikant voneinander ab $(\\alpha=0{,}1)$."),
  ) %>% tabelle()
```

`r naechste("lösung") #7`

```{r}
set.seed(42751)
tibble(
  Hessen = generate_numbers(9, 1100, 200, 0, 7000, 0),
  Niedersachsen = generate_numbers(9, 1300, 200, 0, 7000, 0)
) -> data
mean_hessen <- get_mean(data$Hessen)
mean_niedersachsen <- get_mean(data$Niedersachsen, "y")
var_hessen <- get_var(data$Hessen, T)
var_niedersachsen <- get_var(data$Niedersachsen, T, "y")
t <- (mean_hessen$raw-mean_niedersachsen$raw)/sqrt((var_hessen$raw+var_niedersachsen$raw)/9)

tribble(
  ~Schritt, ~Musterlösung,
  "Test wählen", "2-Stichprobem-$t$-Test",
  "Nullhypothese", "$H_0: \\mu_1 = \\mu_2$",
  "Alternativhypothese", "$H_1: \\mu_1 \\neq \\mu_2$",
  "Signifikanzniveau entscheiden", "$\\alpha=0,01$",
  "Freiheitsgrad: Formel", "$\\mathit{df} = 2\\cdot n - 2$",
  "Freiheitsgrad: Ergebnis", "$\\mathit{df} = 16$",
  "Ablehnungsbereich: Formel","$t \\leq t_{\\mathit{df};\\alpha/2} \\quad \\textrm{und} \\quad t \\geq t_{\\mathit{df};(1-\\alpha/2)}$",
  "Ablehnungsbereich","$t \\leq t_{16;0{,}5\\%} \\quad \\textrm{und} \\quad t \\geq t_{16;99{,}5\\%}$",
  "Ablehnungsbereich", paste0("$t \\leq", fmt(qt(0.005,16),3), "\\quad \\textrm{und} \\quad t \\geq", fmt(qt(0.995,16), 3), "$" ),
  "Mittelwert: Formel", get_mean()$formel,
  "Mittelwert 1: Ergebnis", mean_hessen$ergebnis,
  "Mittelwert 2: Ergebnis", mean_niedersachsen$ergebnis,
  "Varianz: Formel", get_var()$formel,
  "Varianz 1: Ergebnis", var_hessen$ergebnis,
  "Varianz 2: Ergebnis", var_niedersachsen$ergebnis,
  "Prüfgröße: Formel", "$t=\\frac{\\bar{x}_1-\\bar{x}_2}{\\sqrt{\\frac{s^2_1+s^2_2}{n}}}$",
  "Prüfgröße: Einsetzen", paste0("$t=\\frac{", mean_hessen$fmt ,"-", mean_niedersachsen$fmt, "}{\\sqrt{\\frac{", var_hessen$fmt, "+", var_niedersachsen$fmt, "}{9}}}$"),
  "Prüfgröße: Ergebnis", paste0("$t =", fmt(t), "$"),
  "Interpretieren", ifelse(t > qt(0.005,16) & t < qt(0.995,16), "Der Ablehungsbereich wurde nicht erreicht.", "Der Ablehnungsbereich wurde erreicht."),
  "Interpretieren", ifelse(t > qt(0.005,16) & t < qt(0.995,16), "Die Nullhypothese muss beibehalten werden.", "Die Nullhypothese kann abgelehnt werden."),
  "Interpretieren", ifelse(t > qt(0.005,16) & t < qt(0.995,16), "Die Abrufzahlen zwischen Hessen und Niedersachsen unterscheiden sich nicht signifikant. ($\\alpha=0.01$)", ifelse(t > qt(0.005), "Die Abrufzahlen in Hessen sind signifikant höher als in Niedesachsen. ($\\alpha=0.01$)", "Die Abrufzahlen in Niedersachsen sind signifikant höher als in Hessen. ($\\alpha=0.01$)")),
  ) %>% tabelle()
```
