## Sitzung 7 {-}

`r naechste("lösung", T)`

a) Streudiagramm:

    ```{r}
    exa <- ex_7_1_a
    ggplot(exa, aes(xa, ya)) +
      geom_point(color = goethe_blue) +
      xlab("x") +
      ylab("y") +
      theme_goethe()
    ```

    Berechnungstabelle:

    ```{r}
    exa <- cbind(1:nrow(exa), exa)
    exa$diffx <- round(exa$xa - mean(exa$xa),2)
    exa$diffy <- round(exa$ya - mean(exa$ya),2)
    exa$produkt <- round(exa$diffx*exa$diffy, 2)
    exa$sqx <- round(exa$diffx^2,2)
    exa$sqy <- round(exa$diffy^2,2)
    sums <- colSums(exa)
    sums[1] <- "Summe:"
    sums[4:5] <- ""
    exa <- rbind(exa,sums)
    tabelle(exa, align = "r", col.names = c(
      "$i$", "$x_i$", "$y_i$", "$(x_i-\\bar{x})$", "$(y_i-\\bar{y})$", 
      "$(x_i-\\bar{x})\\cdot(y_i-\\bar{y})$", "$(x_i-\\bar{x})^2$",
      "$(y_i-\\bar{y})^2$"), escape = F, sum_row = T)
    ```

    Kovarianz:

    \[\begin{aligned}
    \bar{x} &\approx 14{,}48\\
    \bar{y} &=134{,}5\\
    s_{xy}&\approx 3{,}32\\
    \end{aligned}\]

    Korrelationskoeffizient:

    \[\begin{aligned}
    s_x &\approx 1{,}98\\
    s_y &\approx 1{,}77\\
    r &\approx 0{,}95
    \end{aligned}\]

b) Streudiagramm:

    ```{r}
    exa <- ex_7_1_b
    ggplot(exa, aes(x, y)) +
      geom_point(color = goethe_blue) +
      xlab("x") +
      ylab("y")
    ```

    Berechnungstabelle:

    ```{r}
    exa<- cbind(1:nrow(exa), exa)
    exa$diffx <- round(exa$x - mean(exa$x),2)
    exa$diffy <- round(exa$y - mean(exa$y),2)
    exa$produkt <- round(exa$diffx*exa$diffy, 2)
    exa$sqx <- round(exa$diffx^2,2)
    exa$sqy <- round(exa$diffy^2,2)
    sums <- colSums(exa)
    sums[1] <- "Summe:"
    sums[4:5] <- ""
    exa <- rbind(exa, sums)
    tabelle(exa, align="r",col.names = c(
      "$i$", "$x_i$", "$y_i$", "$(x_i-\\bar{x})$",
      "$(y_i-\\bar{y})$", "$(x_i-\\bar{x})\\cdot(y_i-\\bar{y})$",
      "$(x_i-\\bar{x})^2$", "$(y_i-\\bar{y})^2$"), escape = F, sum_row = T)
    ```

    Kovarianz:

    $$\begin{aligned}
    \bar{x} &\approx 0{,}09\\
    \bar{y} &\approx -0{,}55\\
    s_{xy}&\approx -9{,}86\\
    \end{aligned}$$

    Korrelationskoeffizient:

    \[\begin{aligned}
    s_x &\approx 1{,}00\\
    s_y &\approx 10{,}11\\
    r &\approx -0{,}98
    \end{aligned}\]

`r naechste("lösung") # 2`

Berechnungstabelle:

```{r}
w <- ex_7_2
exa<- data.frame(i=1:nrow(w), x=w$dist, y=w$rev)
exa$diffx <- round(exa$x - mean(exa$x),2)
exa$diffy <- round(exa$y - mean(exa$y),2)
exa$produkt <- round(exa$diffx*exa$diffy, 2)
exa$sqx <- round(exa$diffx^2,2)
exa$sqy <- round(exa$diffy^2,2)
sums <- colSums(exa)
sums[1] <- "Summe:"
sums[4:5] <- ""
exa <- rbind(exa, sums)
tabelle(exa, align="r", col.names = c(
  "$i$", "$x_i$", "$y_i$", "$(x_i-\\bar{x})$", "$(y_i-\\bar{y})$",
  "$(x_i-\\bar{x})\\cdot(y_i-\\bar{y})$", "$(x_i-\\bar{x})^2$",
  "$(y_i-\\bar{y})^2$"
), escape = F, sum_row = T)
```

Kovarianz:

\[\begin{aligned}
\bar{x} &\approx 133{,}67\\
\bar{y} &\approx 375{,}25\\
s_{xy}&\approx -3925{,}18\\
\end{aligned}\]

Korrelationskoeffizient:

\[\begin{aligned}
s_x &\approx 116{,}73\\
s_y &\approx 61{,}28\\
r &\approx -0{,}55
\end{aligned}\]

Es lässt sich eine schwache (bis mäßige) negative Korrelation zwischen Entfernung und Umsatz feststellen.

`r naechste("lösung") # 3`

```{r}
meanx <- get_mean(ex_7_3$qm)
meany <- get_mean(ex_7_3$eur, symbol = "y")
varx  <- get_var(ex_7_3$qm, alt = T)
vary  <- get_var(ex_7_3$eur, alt = T, symbol = "y")
cov   <- get_cov(ex_7_3$qm, ex_7_3$eur)
sdx   <- get_sd(variance = varx$raw)
sdy   <- get_sd(variance = vary$raw, alt = T, symbol = "y")
corr  <- get_corr(cov = cov$raw, sdx = sdx$raw, sdy = sdy$raw)
````

### Berechnung Mittelwerte

```{r}
tribble(
  ~Schritt,                        ~Lösung,
  "Arithm. Mittel: Formel",        meanx$formel,
  "Arithm. Mittel x: Einsetzen",   meanx$einsetzen,
  "Arithm. Mittel x: Ergebnis",    meanx$ergebnis,
  "Arithm. Mittel y: Einsetzen",   meany$einsetzen,
  "Arithm. Mittel y: Ergebnis",    meany$ergebnis
) %>%
  tabelle(escape = F)
````

#### Tabelle

```{r}
ex_7_3 %>%
  transmute(`$x_i$` = qm,
           `$y_i$` = eur,
           `$(x_i-\\bar{x})$` = round(qm - meanx$raw, 2),
           `$(y_i-\\bar{y})$` = round(eur - meany$raw, 2),
           `$(x_i-\\bar{x})\\cdot(y_i-\\bar{y})$`= round(`$(x_i-\\bar{x})$`*`$(y_i-\\bar{y})$`,2)) %>%
  tabelle(escape = F, full_width = F)
```

#### Berechnung

```{r}
tribble(
  ~Schritt,                        ~Lösung,
  "Kovarianz: Formel",             cov$formel,
  "Kovarianz: Einsetzen",          cov$einsetzen,
  "Kovarianz: Ergebnis",           cov$ergebnis,
  "Varianz: Formel",               get_var()$formel,
  "Varianz x",                     varx$ergebnis,
  "Varianz y",                     vary$ergebnis,
  "Standardabweichung: Formel",    get_sd()$formel,
  "Standardabweichung x",          sdx$ergebnis,
  "Standardabweichung y",          sdy$ergebnis,
  "Korrelationskoeff.: Formel",    corr$formel,
  "Korrelationskoeff.: Einsetzen", corr$einsetzen,
  "Korrelationskoeff.: Ergebnis",  corr$ergebnis,
  "Antwortsatz", sprintf("Es lässt sich %s Korrelation zwischen Fläche und Kosten feststellen.", corr$interpretieren)) %>%
  tabelle(escape = F)
```

`r naechste("lösung") # 4`

#### Tabelle

```{r}
meanx <- 921.00
meany <- 41.83
sdx <- 128.97
sdy <- 7.57

ex_7_4 %>%
  transmute(`$x_i$` = m,
           `$y_i$` = eur,
           `$(x_i-\\bar{x})$` = round(m - meanx, 2),
           `$(y_i-\\bar{y})$` = round(eur - meany, 2),
           `$(x_i-\\bar{x})\\cdot(y_i-\\bar{y})$`= round(`$(x_i-\\bar{x})$`*`$(y_i-\\bar{y})$`,2)) %>%
  tabelle(escape = F, full_width=F)
```

#### Berechnung

```{r}
kov <- get_cov(ex_7_4$m, ex_7_4$eur)
korr <- get_corr(kov$raw, sdx = sdx, sdy =sdy) 

tribble(
  ~Schritt, ~Lösung,
  "Kovarianz: Formel", kov$formel,
  "Kovarianz: Einsetzen", kov$einsetzen,
  "Kovarianz: Ergebnis", kov$ergebnis,
  "Korr.koeff.: Formel", korr$formel,
  "Korr.koeff.: Einsetzen", korr$einsetzen,
  "Korr.koeff.: Ergebnis", korr$ergebnis,
  "Interpretieren", sprintf("Mit dem Korrelationskoeffizienten $r\\approx%s$ konnte %s Korrelation festgestellt werden. Je kleiner die Entfernung zum ÖPNV, desto höher der Mietpreis.", korr$fmt, korr$interpretieren),
) %>% tabelle(escape = F)
```

`r naechste("lösung") # 5`

a)

    \[\begin{aligned}
    r&=\frac{s_{xy}}{s_x\cdot s_y}\\[6pt]
    &=\frac{\sum\limits^n_{i=1}(x_i-\bar{x})\cdot(y_i-\bar{y})}{(n-1)\cdot s_x \cdot s_y}\\[6pt]
    &=\frac{\sum\limits^n_{i=1}\frac{(x_i-\bar{x})\cdot(y_i-\bar{y})}{s_x\cdot s_y}}{n-1}\\[6pt]
    &=\frac{\sum\limits^n_{i=1}z_{xi}\cdot z_{yi}}{n-1}\\[6pt]
    \end{aligned}\]

b) hier nicht ausgeführt

c) nachzulesen bei @bortz[: 157]

b) hier nicht ausgeführt
