## Übungsaufgaben {-}

`r naechste("aufgabe", T)`

Sie fragen sich, wie die Wohnumgebung einer Person (Stadt oder Land) damit zusammenhängt, ob die Person ein eigenes Auto besitzt. Sie erheben die folgende Messreihe:

```{r}
construct("Autobesitz" = c("Ja", "Nein"),
          "Wohnort" = c("Land",
                        "Stadt"),
          counts = c(9, 2,
                     2, 7)) -> ex_9_1

tabelle(ex_9_1$table, full_width = F)
```

a) Überführen Sie die Daten in eine Kreuztabelle.

b) Berechnen Sie die Erwartungswerte für jedes Tabellenfeld.

c) Berechnen Sie $\chi^2$.

d) Berechnen Sie den $\phi$-Koeffizienten.

e) Besteht eine Korrelation? In welche Richtung?

`r naechste("aufgabe") # 2`

Sie interessieren sich dafür, ob zwei "Ja/Nein"-Fragen auf einem Fragebogen korrelieren.

Sie ermitteln folgende Häufigkeiten:

```{r}
construct("Frage 2" = c("Ja", "Nein"),
          "Frage 1" = c("Ja", "Nein"),
          counts = c(5, 28, 40, 72)) %>%
  get_crosstable() ->
  ex_9_2

print_crosstable(ex_9_2, question = T)
```

a) Vervollständigen Sie die Kreuztabelle um ihre Summen und die Erwartungswerte.

b) Berechnen Sie $\chi^2$ und den $\phi$-Koeffizienten.

e) Wie würden Sie den Zusammenhang beschreiben?

`r naechste("aufgabe") # 3`

Sie möchten überprüfen, ob auf dem Arbeitsmarkt anhand von Namen diskriminiert wird, die auf einen Migrationshintergrund schließen lassen. Sie antworten als fiktive Bewerber\*innen mit vergleichbaren Qualifikationen auf zufällige Stellenanzeigen und halten fest, ob die jeweilige Bewerbung in einer Einladung zum Vorstellungsgespräch resultiert.

Sie erheben diese Daten:^[Diese Zahlen sind fiktiv. Echte Ergebnisse sogenannter Korrenspondenztests zu ähnlichen Fragestellungen sind bei @ringeisen zusammengefasst.]

```{r}
construct("Ergebnis" = c("eingeladen", "nicht eingeladen"),
          "Herkunft des Namens" = c("deutsch",
                                    "italienisch",
                                    "slawisch",
                                    "türkisch"),
          counts = c(36, 64,
                     23, 77,
                     9, 91,
                     11, 89)) %>%
  get_crosstable() ->
  ex_9_3

print_crosstable(ex_9_3, question = T)
```

Können Sie einen Zusammenhang zwischen Namensherkunft und Erfolg der Bewerbung feststellen? Begründen Sie Ihre Antwort.

`r naechste("aufgabe") # 4`

In einer breit angelegten Befragung von Haushalten wird erhoben,

1) ob die Proband\*innen zur Miete wohnen und
2) welchen Internetanschluss sie nutzen.

Sie fassen die Ergebnisse in einer Kreuztabelle zusammen:

```{r}
construct("Wohnverhältnis" = c("Miete", "Eigentum"),
          "Internetanschluss" = c("Glasfaser",
                                  "DSL",
                                  "Koaxialkabel",
                                  "Kein fester Anschluss"),
          counts = c(1926, 1567,
                     2758, 3686,
                     3002, 1903,
                     1277, 167)) %>%
  get_crosstable() ->
  ex_9_4

  print_crosstable(ex_9_4, question = T)
```

Berechnen Sie den Cramér-Index und interpretieren Sie das Ergebnis.
