## Übungsaufgaben {-}

`r naechste("aufgabe", T)`

Sie fragen sich, wie die Wohnumgebung einer Person (Stadt oder Land) damit zusammenhängt, ob die Person ein eigenes Auto besitzt. Sie erheben die folgende Messreihe:

```{r}
tribble(
  ~Wohnort, ~Autobesitz,
  "Land",   "Ja",
  "Land",   "Ja",
  "Stadt",  "Nein",
  "Stadt",  "Nein",
  "Stadt",  "Ja",
  "Stadt",  "Nein",
  "Land",   "Ja",
  "Land",   "Nein",
  "Land",   "Ja",
  "Land",   "Ja",
  "Stadt",  "Nein",
  "Land",   "Ja",
  "Land",   "Ja",
  "Land",   "Ja",
  "Stadt",  "Nein",
  "Land",   "Ja",
  "Stadt",  "Nein",
  "Land",   "Nein",
  "Stadt",  "Ja",
  "Stadt",  "Nein"
) -> ex_9_1

tabelle(ex_9_1, full_width = F)
```

a) Überführen Sie die Daten in eine Kreuztabelle.

b) Berechnen Sie die Erwartungswerte für jedes Tabellenfeld.

c) Berechnen Sie $\chi^2$.

d) Berechnen Sie den $\phi$-Koeffizienten.

e) Besteht eine Korrelation? In welche Richtung?

`r naechste("aufgabe") # 2`

Sie interessieren sich dafür, ob zwei "Ja/Nein"-Fragen auf einem Fragebogen korrelieren.

Sie ermitteln folgende Häufigkeiten:

```{r}
ex2 <- read.table("img/9_ex2_dt")
colnames(ex2) <- c("Frage 1", "Frage 2")

ex_9_2 <- get_crosstable(ex2,
                         col_order = c("Ja", "Nein"),
                         row_order = c("Ja", "Nein"))

print_crosstable(ex_9_2, question = T)
```

a) Vervollständigen Sie die Kreuztabelle um ihre Summen und die Erwartungswerte.

b) Berechnen Sie $\chi^2$ und den $\phi$-Koeffizienten.

e) Wie würden Sie den Zusammenhang beschreiben?

`r naechste("aufgabe") # 3`

Sie möchten überprüfen, ob auf dem Arbeitsmarkt anhand von Namen diskriminiert wird, die auf einen Migrationshintergrund schließen lassen. Sie antworten als fiktive Bewerber\*innen mit vergleichbaren Qualifikationen auf zufällige Stellenanzeigen und halten fest, ob die jeweilige Bewerbung in einer Einladung zum Vorstellungsgespräch resultiert.

Sie erheben diese Daten:^[Diese Zahlen sind fiktiv. Echte Ergebnisse sogenannter Korrenspondenztests zu ähnlichen Fragestellungen sind bei @ringeisen zusammengefasst.]

```{r}
ex3 <- read.table("img/9_ex3_dt")
colnames(ex3) <- c("Herkunft des Namens", "Ergebnis")
ex_9_3 <- get_crosstable(ex3)

print_crosstable(ex_9_3, question = T)
```

Können Sie einen Zusammenhang zwischen Namensherkunft und Erfolg der Bewerbung feststellen? Begründen Sie Ihre Antwort.

`r naechste("aufgabe") # 4`

In einer breit angelegten Befragung von Haushalten wird erhoben,

1) ob die Proband\*innen zur Miete wohnen und
2) welchen Internetanschluss sie nutzen.

Sie fassen die Ergebnisse in einer Kreuztabelle zusammen:

```{r}
cols <- c("Miete", "Eigentum")
rows <- c("Glasfaser", "DSL", "Koaxialkabel", "Kein fester Anschluss")
construct("Wohnverhältnis" = cols,
          "Internetanschluss" = rows,
          counts = c(1926, 1567,
                     2758, 3686,
                     3002, 1903,
                     1277, 167)) %>%
  get_crosstable(col_order = cols, row_order = rows) -> ex_9_4
  print_crosstable(ex_9_4, question = T)
```

Berechnen Sie den Cramér-Index und interpretieren Sie das Ergebnis.
