## Sitzung 10 {-}

`r naechste("lösung", T) #2`

a) Es geht um die Überprüfung eines Zusammenhangs von zwei nominalskalierten Variablen, deshalb $\chi^2$-Unabhängigkeitstest.

b) $H_0:$ Es gibt keinen Zusammenhang zwischen Geschlecht und Tätigkeitsbereich.

    $H_1:$ Es gibt einen Zusammenhang zwischen Geschlecht und Tätigkeitsbereich.

c) $\alpha=0{,}01$

d) Freiheitsgrade:

    $$
    \begin{aligned}
    \mathit{df} &= (k - 1) \cdot (\ell - 1)\\
     &= (2 - 1) \cdot (3 - 1)\\
    &=2
    \end{aligned}
    $$

    Ablehnungsbereich:

    $$
    \begin{aligned}
    \chi^2 &\geq \chi^2_{\mathit{df};(1-\alpha)}\\
    \chi^2 &\geq \chi^2_{2;99\%}\\
    \chi^2 &\geq 9{,}210
    \end{aligned}
    $$

e) Berechnung anhand Tabelle:

    ```{r}
    print_crosstable(ex_10_1)
    ```

    $$\begin{aligned}
    \chi^2&= \sum_{i=1}^{k}\sum_{j=1}^{\ell}\frac{(n_{ij}-m_{ij})^{2}}{m_{ij}}\\
    &\approx 1{,}291+5{,}806+1{,}188+0{,}625+2{,}812+0{,}575\\
    &=12{,}297
    \end{aligned}$$

f) Der Ablehnungsbereich wurde erreicht, die Nullhypothese muss abgelehnt werden. Es konnte ein signifikanter Zusammenhang zwischen Geschlecht und Tätigkeitsfeld festgestellt werden ($\alpha=0{,}01$).

g) Es ließe sich darauf hinweisen, dass die dem Test zu Grunde liegende Prüfgröße $\chi^2$ auf Abweichungen beruht, die die ungleiche Anzahl von weiblichen und männlichen Beschäftigten bereits miteinbezieht. Der statistisch signifikante Zusammenhang ist außerdem nicht nur auf Führungskräfte bezogen, aber auch auf dieser Ebene tragen eindeutige Abweichungen von den jeweiligen Erwartungswerten (weniger Frauen, mehr Männer) zum Ergebnis bei.

`r naechste("lösung") #2`

Aus den angegebenen Werten ergibt sich folgende Darstellung in Tabellenform:

```{r}
construct("Das zuerst ausführende Team..." = c("gewinnt", "verliert"),
          counts = c(42, 28)) %>%
  get_crosstable() -> ex_10_2

print_crosstable(ex_10_2, expected = F, chisq = F)
```

1. Test wählen und Voraussetzungen prüfen

    Es soll überprüft werden, ob die Verteilung eines Merkmals signifikant von einer gleichmäßigen (uniformen) Verteilung abweicht. Deshalb muss ein $\chi^2$-Anpassungstest durchgeführt werden.

    Die Werte in allen Zellen sind $\geq 5$.

2. Hypothesen formulieren

    $H_0:$ Beide Teams gewinnen das Elfmeterschießen mit gleicher Wahrscheinlichkeit.

    $H_1:$ Das zuerst ausführende Team hat bessere Chancen, das Elfmeterschießen zu gewinnen.

3. Signifikanzniveau entscheiden

    $\alpha=0{,}05$

4. Ablehnungsbereich bestimmen

    Freiheitsgrade:

    $$
    \begin{aligned}
    \mathit{df} &= (k - 1)\\
     &= (2 - 1)\\
    &=1
    \end{aligned}
    $$

    Für den einseitigen Test dürfen wir den Ablehnungsbereich verdoppeln. Aus einem Signifikanzniveau von 5% und Freiheitsgrad 1 ergibt sich daher das Perzentil $\chi^2_{1;90\%}$:

    $$\begin{aligned}
    \chi^2 &\geq \chi^2_{\mathit{df};(1-2\cdot\alpha)}\\
    \chi^2 &\geq \chi^2_{1;90\%}\\
    \chi^2 &\geq 2{,}706
    \end{aligned}$$

5. Prüfgröße berechnen

    Ohne Zusammenhang wären die Fälle *theoretisch* gleich verteilt, d.h. der Erwartungswert für die beiden Beobachtungen beträgt je 35. Hieraus lassen sich wie gewohnt die Teilwerte für $\chi^2$ berechnen.

    ```{r}
    print_crosstable(ex_10_2)
    ```

    \[\begin{aligned}
    \chi^2 = 2{,}8
    \end{aligned}\]

6. Ergebnis interpretieren

    Der kritische Wert von 2,706 wurde überschritten, der Ablehnungsbereich somit erreicht. Die Nullhypothese kann abgelehnt werden. Es konnte bestätigt werden, dass das zuerst ausführende Team signifikant öfter gewinnt ($\alpha=0{,}05$).

`r naechste("lösung") #3`

a) Berechnung anhand von Tabelle:

    ```{r xtable}
    print_crosstable(ex_10_3)
    ```

    ```{r}
    chisq <- get_chisq(ex_10_3)
    test <- get_chisq_test(ex_10_3,
                           alpha = 0.05,
                           gerichtet = T)
    tribble(
      ~Schritt, ~Lösung,
      "Test wählen", paste(
        "Überprüfung eines Zusammenhangs von nominalskalierten Variablen,",
        "deshalb: $\\chi^2$-Unabhängigkeitstest."
      ),
      "Voraussetzungen prüfen", multi("Alle Felder haben eine Häufigkeit von 5
                                       oder mehr"),
      "Nullhypothese", multi("$H_0:$ Es besteht kein Zusammenhang zwischen
                              Nebenjob und Bio-Konsum."),
      "Alternativhypothese", multi("$H_1:$ Es besteht ein positiver (!)
                                    Zusammenhang zwischen Nebenjob und
                                    Bio-Konsum."),
      "Signifikanzniveau", test$alpha,
      "Freiheitsgrade: Formel", test$fg_formel,
      "Freiheitsgrade: Ergebnis", test$fg_ergebnis,
      "Ablehnungsbereich", test$ablehnung_formel,
      "Ablehnungsbereich", test$ablehnung_einsetzen,
      "Ablehnungsbereich", test$ablehnung_ergebnis,
      "Erwartungswerte: Formel", chisq$m_formel,
      "Prüfgröße: Formel", chisq$formel,
      "Prüfgröße: Einsetzen", chisq$einsetzen,
      "Prüfgröße: Ergebnis", chisq$ergebnis,
      "Interpretieren", "Der Ablehnungsbereich wurde nicht erreicht",
      "Interpretieren", "Die Nullhypothese muss beibehalten werden.",
      "Interpretieren", multi("Ein Zusammenhang zwischen Ausübung eines
                               Nebenjobs und regelmäßigem Kauf von Bio-Produkten
                               konnte nicht nachgewiesen werden
                               ($\\alpha=0,05$).")
    ) %>%
      tabelle(escape = F)
    ```

b) Berechnen Sie eine Kennzahl, die aussagt, wie stark der Zusammenhang ausfällt.

    ```{r}
    phi <- get_phi(chisq = 0.911, n = 613)
    tribble(
      ~Schritt, ~Lösung,
      "Formel", phi$formel,
      "Einsetzen", phi$einsetzen,
      "Ergebnis", phi$ergebnis,
      "Antwortsatz", multi("Der $\\phi$-Koeffizient liegt mit %s sehr nah am
                            Minimalwert 0, es ist also auch mit diesem Kennwert
                            keine Korrelation festzustellen.") %>%
        sprintf(phi$raw)
    ) %>%
      tabelle(escape = F)
    ```

`r naechste("lösung") #4`

Berechnung mit Tabelle:

```{r}
print_crosstable(ex_10_4)
```

```{r}
chisq <- get_chisq(ex_10_4)
test <- get_chisq_test(ex_10_4, alpha=0.01)
tribble(
  ~Schritt, ~Lösung,
  "Test wählen", multi("Es soll geprüft werden, ob eine empirische Verteilung
                        von einer erwarteten (uniformen) Verteilung abweicht.
                        Deshalb muss ein $\\chi^2$-Anpassungstest durchgeführt
                        werden."),
  "Nullhypothese", multi("$H_0:$ Es gibt keinen systematischen Zusammenhang
                          zwischen Monat und Zahl der Ausbrüche."),
  "Alternativhypothese", multi("$H_1:$ Es gibt einen systematischen Zusammenhang
                                zwischen Monat und Zahl der Ausbrüche."),
  "Signifikanzniveau", test$alpha,
  "Freiheitsgrade: Formel", test$fg_formel,
  "Freiheitsgrade: Ergebnis", test$fg_ergebnis,
  "Ablehnungsbereich: Formel", test$ablehnung_formel,
  "Ablehnungsbereich: Einsetzen", test$ablehnung_einsetzen,
  "Ablehnungsbereich: Ergebnis", test$ablehnung_ergebnis,
  "Erwartungswerte: Formel", chisq$m_formel,
  "Prüfgröße", chisq$formel,
  "Prüfgröße: Ergebnis", chisq$ergebnis,
  "Interpretieren", "Der Ablehnungsbereich wurde erreicht.",
  "Interpretieren", "Die Nullhypothese kann abgelehnt werden.",
  "Interpretieren", multi("Es gibt einen signifikanten Zusammenhang zwischen
                           Monat und Anzahl der Vulkanausbrüche (%s).") %>%
                      sprintf(test$alpha)
) %>% tabelle(escape = F)
```
