### Hinweise {-}

- Die hier dargestellten Informationen werden Ihnen so oder ähnlich auch in der Klausur zur Verfügung stehen.
- Ich empfehle deshalb, das [Dokument als PDF herunterzuladen ](formelsammlung/Formelsammlung_und_Wertetabellen.pdf) und auszudrucken -- so gewöhnen Sie sich gleich an das Format.
- Bezeichnungen und Konventionen orientieren sich an @bortz, sind aber teilweise abweichend vereinfacht.
- Die Wertetabellen wurden mit den entsprechenden Funktionen in R [@r] automatisch generiert.

## Formelsammlung {-}

::: {style="display: flex; justify-content: center; align-items: center"}
::: {}

$$ \bar{x}=\frac{\sum\limits _{i=1}^{n}x_{i}}{n} $$

$$ R=x_{(n)}-x_{(1)} $$

$$ \mathit{IQR}=Q_3-Q_1 $$

$$ s^2=\dfrac{\displaystyle\sum_{i=1}^{n}(x_{i}-\bar{x})^2}{n-1} $$

$$ s=\sqrt{s^{2}} $$

$$ \def\arraystretch{1.2} \textit{Md} = \Bigg\{\begin{array}{@{}c@{}}\frac{x_{(\frac{n}{2})}+x_{(\frac{n}{2}+1)}}{2} \quad \textrm{falls }n \textrm{ gerade}\\[6pt] x_{(\frac{n+1}{2})}\quad \textrm{falls }n \textrm{ ungerade}\end{array}$$

$$ v=\frac{s}{|\bar{x}|} \cdot 100\%$$

$$ z_i=\frac{x_i-\bar{x}}{s} $$

$$ x_i=z_i\cdot s+\bar{x} $$

$$ P(x>x_p)=1-P(x\leq x_p)$$

$$ 1-\alpha=P(z_{\alpha/2} < z_{\mu} < z_{(1-\alpha/2)}) $$

$$ \sigma_{\bar{x}}=\frac{\sigma}{\sqrt{n}}$$

$$ \frac{\mathit{KIB}}{2} = z_{(1-\alpha/2)} \cdot \sigma_{\bar{x}} $$

$$ z=\sqrt{n}\cdot\frac{\bar{x}-\mu_0}{\sigma}$$

:::

::: {}

$$ t=\sqrt{n}\cdot\frac{\bar{x}-\mu_0}{s}$$

$$ t=\frac{\bar{x}_{1}-\bar{x}_{2}}{\sqrt{\frac{s_1^2+s^2_2}{n}}} $$

$$ F={\frac{s_{1}^{2}}{s_{2}^{2}}} $$

$$ s_{xy}=\frac{\displaystyle \sum_{i=1}^{n}(x_{i}-\bar{x})\cdot(y_{i}-\bar{y})}{n-1} $$

$$ r=\frac{s_{xy}}{s_x\cdot s_y} $$

$$ y=a + b\cdot x$$

$$ b=\frac{s_{xy}}{s^2_x}$$

$$ a = \bar{y} - b \cdot \bar{x}$$

$$ e_i=y_i-\hat{y}_i $$

$$ m_{ij}=\frac{n_{i\cdot}\cdot n_{\cdot j}}{n} $$

$$ \chi^2= \sum_{i=1}^{k}\sum_{j=1}^{\ell}\frac{(n_{ij}-m_{ij})^{2}}{m_{ij}} $$

$$ \phi=\sqrt{\frac{\chi^2}{n}} $$

$$ \mathit{CI}=\sqrt{\frac{\chi^2}{n \cdot (\mathrm{min}(k, \ell)-1)}}$$

:::

:::

Bestimmung der Freiheitsgrade für...  | Formel
--------------------------------------|--------------------------------------------------
1-Stichproben-$t$-Test                | $$ \mathit{df} = n -1 $$
2-Stichproben-$t$-Test                | $$ \mathit{df} = 2\cdot n - 2 $$
F-Test                                | $$ \mathit{df}_1 = n_1 -1; \quad \mathit{df}_2=n_2-1 $$
$\chi^2$-Unabhängigkeitstest          | $$ \mathit{df} = (k - 1) \cdot (\ell - 1) $$
Eindimensionaler $\chi^2$-Test        | $$ \mathit{df} = k-1 $$

## Standardnormalverteilung {.unnumbered #tabelle-z}

::: {style="display: flex; justify-content: center; align-items: center"}
::: {}

```{r zcurve, fig.width = 3, fig.height = 1.5, out.width = '80%'}
lectuR::draw.curve(interval = c(-3, 3),
                   colorf = c(-3, 1.2),
                   xlabel = "z",
                   curve = dnorm,
                   n = 250)
```

:::
::: {}

$$ P(z\leq -z_p) = 1-P(z \leq z_p) $$

:::
:::

```{r ztable}
z0 <- seq(0, 3, 0.1)
z00 <- seq(0, 0.09, 0.01)
m <- outer(z0, z00, FUN = function(z0, z00) pnorm(z0 + z00))
m <- cbind(z0, m)
colnames(m) <- c("$z$", format(z00, decimal.mark = ","))
knitr::kable(m,
             "html",
             format.args = list(digits = 4, decimal.mark = ","),
             escape = F) %>%
  kableExtra::add_header_above(c(" "=1, "$z$ (zweite Nachkommastelle)"=ncol(m)-1), escape = F) %>%
  kableExtra::column_spec(1, border_right = T, bold = T) %>%
  kableExtra::scroll_box(box_css = "overflow-y: auto;")
```

## `r symbol_header("t")`-Verteilungen {.unnumbered #tabelle-t}

::: {style="display: flex; justify-content: center; align-items: center"}
::: {}

```{r tcurve, fig.width = 3, fig.height = 1.5, out.width = '80%'}
lectuR::draw.curve(
  interval = c(-4,4),
  colorf = c(-4,2),
  xlabel = "t",
  curve = function(x){dt(x,2)},
  n = 250
)
```

:::
::: {}

$$ P(t \leq - t_p) = 1 - P(t \leq t_p) $$

:::
:::

```{r ttable}
df <- c(1:20,seq(25,80,5),seq(90,150,10),200,300,400,500)
area <- c(0.55, seq(0.6, 0.95, 0.05), 0.975, 0.990, 0.995, 0.999, 0.9995, 0.9999)
m <- outer(df, area, FUN = function(df, area) {qt(area, df)})
m <- cbind(df, m)
m <- rbind(m, c(1, qnorm(area)))
colnames(m) <- c("$df$", format(area, decimal.mark = ",", drop0trailing = T))
m <- as.data.frame(m)
m[nrow(m), 1] <- "$z$"
knitr::kable(m, "html", format.args = list(digits = 3, nsmall=3, decimal.mark = ","), booktabs = T, escape = F, align = "r") %>%
  kableExtra::add_header_above(c(" " = 1,
                                 "Fläche" = ncol(m) - 1),
                                 escape = F) %>%
  kableExtra::column_spec(1, border_right = T, bold = T) %>%
  kableExtra::scroll_box(box_css = "overflow-y: auto;")
```

## `r symbol_header("F")`-Verteilungen {.unnumbered #tabelle-f}

::: {style="display: flex; justify-content: center; align-items: center"}
::: {}

```{r fcurve, fig.width = 3, fig.height = 1.5, out.width = '80%'}
lectuR::draw.curve(
  interval = c(0, 4),
  colorf   = c(0, 2.34),
  xlabel   = "F",
  curve    = function(x) df(x, 18, 6),
  n        = 250
)
```

:::
::: {}


$$
F_{\textit{df}_1;\textit{df}_2;\alpha}=\frac{1}{F_{\textit{df}_2;\textit{df}_1;(1-\alpha)}} 
$$

:::
:::

*Alle Werte für Flächenanteil 0,95*

```{r ftable}
df1 <- c(1:10,15,20,50,100)
df2 <- c(1:20,seq(25,50,5),seq(60,150,10),200,300,400,500,1000)
m <- outer(df2,df1,FUN=function(df2,df1){qf(0.95,df1,df2)})
m <- cbind(df2,m)
colnames(m) <- c("$df_2$", format(df1, digits = 2, decimal.mark = ","))
knitr::kable(m, "html", format.args = list(digits = 3, decimal.mark = ","), escape = F, booktabs = T) %>%
  kableExtra::add_header_above(c(" " = 1, "$df_1$" = ncol(m)-1), escape = F) %>%
  kableExtra::column_spec(1, border_right = T, bold = T) %>%
  kableExtra::scroll_box(box_css = "overflow-y: auto;")
```

## `r symbol_header("chi2")`-Verteilungen {.unnumbered #tabelle-chisq}

```{r chisqcurve, fig.height = 2, fig.width = 5, out.width = '30%'}
lectuR::draw.curve(
  interval = c(0, 24),
  colorf = c(0, 15),
  xlabel = "$\\chi^2$",
  curve = function(x) dchisq(x, 8),
  n = 250
)
```

```{r chisqtable, echo = F}
df <- c(1:20,seq(25,50,5),seq(60,150,10),200,300,400,500)
area <- c(0.6, 0.7, 0.8, 0.85, 0.9, 0.95, 0.975, 0.990, 0.995, 0.999, 0.9995)
m <- outer(df, area, FUN = function(df, area) {qchisq(area, df)})
m <- cbind(as.character(df), format(m,digits = 3,nsmall=3))
colnames(m) <- c("$df$", format(area, decimal.mark = ",", drop0trailing = T))
m <- as.data.frame(m)
knitr::kable(m, "html", booktabs = T, escape = F, align = "r") %>%
  kableExtra::add_header_above(c(" " = 1, "Fläche" = ncol(m) - 1), escape = F) %>%
  kableExtra::column_spec(1, border_right = T, bold = T) %>%
  kableExtra::scroll_box(box_css = "overflow-y: auto;")
```

